【裁判字號】    99,簡上,178
【裁判日期】    990720
【裁判案由】    塗銷抵押權登記   等
【裁判全文】
臺灣高雄地方法院民事判決             99年度簡上字第178號
上  訴  人  丙○○
            戊○○
被 上 訴人  台新國際商業銀行股份有限公司
法定代理人  甲○○
訴訟代理人  丁○○
            乙○○
上列當事人間請求塗銷抵押權登記等事件，上訴人對於本院高雄
簡易庭民國98年12月30日所為第一審簡易判決（98年度雄簡字第
3333號）提起上訴，經本院於99年7月5日言詞辯論終結，判決如
下：
    主  文
上訴駁回。
第二審訴訟費用由上訴人負擔。
    事實及理由
一、本件上訴人丙○○經合法通知，未於言詞辯論期日到場，核
    無民事訴訟法第386條所列各款情形，爰依被上訴人之聲請
    ，由其一造辯論而為判決。
二、被上訴人主張：
  (一)丙○○於民國92年2月18日，向被上訴人申辦現金卡信用貸
    款，自96年10月起至97年4月8日止，共積欠本金新臺幣（下
    同）189,394元及利息996元，合計190,390元未為清償。詎
    丙○○竟於96年11月13日，將其名下所有坐落高雄市○鎮區
    ○○段1小段648地號，權利範圍萬分之136之土地，及其上
    2357建號，門牌號碼為高雄市○鎮區○○街208之2號2樓，
    權利範圍全部之房屋（下稱系爭房地），以其與母親即上訴
    人戊○○於96年11月12日成立金錢消費借貸為由，設定權利
    價值2,750,000元之第2順位普通抵押權(下稱系爭抵押權)予
    戊○○，並於翌日辦妥設定登記（收件字號：96年鎮專字第
    7489號），意圖規避強制執行。然上訴人等間並任何債權債
    務關係，系爭抵押權所擔保之債權既不存在，系爭抵押權亦
    屬不存在。為此，請求確認系爭抵押權不存在，依民法第24
    2 條、第767 條之規定，代位丙○○請求戊○○塗銷系爭抵
    押權設定登記，並聲明：(1)確認系爭抵押權不存在。(2)戊○
    ○應塗銷系爭抵押權設定登記。
  (二)嗣經原審判決上訴人全部敗訴，因上訴人提起本件上訴，而
    援用原審之主張及陳述等語，並於本院聲明：上訴駁回。
三、丙○○經合法通知未於言詞辯論期日到場，惟依其前所提出
    之書狀所述，則以：戊○○出資1,300,000 元購買及裝潢系
    爭房地後，因伊於87年間結婚，而登記在伊名下，並與戊○
    ○約定由伊分期清償上開金額，嗣因經濟狀況不佳，未能依
    約履行，仍由戊○○清償，遂設定系爭抵押權予戊○○，以
    保障其債權，故系爭抵押權之債權關係存在等語，資為抗辯
    ，並聲明：(1)原判決廢棄。(2)被上訴人第一審之訴駁回。
四、上訴人戊○○則以：伊貸款出資1,300,000 元購買及裝潢系
    爭房地，並繳納房貸，因購買時適逢丙○○新婚，遂應丙○
    ○之要求，將系爭房地登記在其名下，由其分期償還伊支出
    之前開款項。伊於96年10月間，見丙○○積欠銀行債務，恐
    其對於丙○○之債權無法受償，乃要求丙○○設定系爭抵押
    權，故上訴人間確有抵押債權關係存在等語，資為抗辯，並
    聲明：(1)原判決廢棄。(2)被上訴人第一審之訴駁回。
五、被上訴人主張系爭房地登記於丙○○名下，於87年12月4日
    ，因房屋貸款而設定第一順位抵押權予訴外人臺灣銀行股份
    有限公司，嗣於96年11月12日設定系爭抵押權予戊○○，擔
    保債權金額為2, 750,000元，清償日期為105年8月26日等情
    ，有土地及建物登記謄本、抵押權設定登記申請書在卷可稽
    (見原審卷第39至42頁、第67至73頁)；又丙○○於92年2 月
    18日向被上訴人請領現金卡使用，迄至97年4月8日止，共積
    欠本金189,394元及利息996元，合計190, 390元未為清償乙
    節，亦有被上訴人提出債務協商協議書及還款計畫表、民事
    答辯狀在卷可參（見原審卷第8至10頁、本院卷第32頁)，且
    為上訴人所不爭執，均堪信為真實。至上訴人間設定系爭抵
    押權是否因為抵押債權不存在而不成立？及戊○○是否應塗
    銷系爭抵押權登記？則為本件應審究之爭執點。
六、本院之判斷：
  (一)上訴人間設定系爭抵押權是否因為抵押債權不存在而不成立
    ？
    1.按確認法律關係不存在之訴，如被告主張其法律關係存在
      時，應由被告負舉證責任（最高法院42年臺上字第170號
      判例要旨可資參照）。次按抵押權為從權利，以擔保之債
      權存在為發生之要件，契約當事人間除以債權之發生為停
      止條件，或約定就將來應發生之債權而設定外，若所擔保
      之債權不存在，縱為抵押權之設定登記，仍難認其抵押權
      業已成立（最高法院94年度臺上字第112號判決要旨參照
      ）。本件被上訴人起訴主張系爭抵押權因欠缺擔保債權而
      不存在，自屬確認法律關係不存在之消極確認之訴，則上
      訴人就系爭抵押權存在之積極事實，自應負舉證之責，合
      先敘明。
    2.經查，依系爭房地之登記謄本記載，系爭抵押權所擔保之
      基礎原因債權為上訴人間於96年11月12日所成立之消費借
      貸債權（見原審卷第83至86頁），堪予認定。而依戊○○
      主張前揭消費借貸債權係指伊在購買系爭房地時所支出之
      1,300,000 元及伊代繳之房貸費用，因丙○○生意失敗，
      恐前揭債權無法受償，乃要求丙○○設定系爭抵押權等語
      ，並提出丙○○書立切結書為證（見本院卷第7 頁) 以觀
      ，顯見上訴人間設定系爭抵押權之動機，係基於丙○○生
      意失敗，恐遭債權人求償，致系爭房地被查封拍賣；設定
      之目的，係在避免將來系爭房地果遭查封拍賣時，得以保
      留部分款項，已難謂彼等間有成立消費借貸之意思合致。
      次按，一般而言，當事人間如成立消費借貸契約，則有關
      借貸金額多寡？何時清償？有無約定利息？利率多少？每
      月還款金額等，均應詳為約定。縱因親屬關係而未收取利
      息，衡情，借款金額多少？何時清償？亦當明確。惟本件
      經本院詢以有關抵押借款債權之金額為何？有無約定利息
      ？何時還錢？每月還款金額為何？利息如何計算等節，戊
      ○○概稱不清楚借款確實金額多少，未約定還款期限，沒
      有固定還多少錢，亦無約定利息等語（見本院卷第42、43
      頁），核與常情悖離，難以採信；此外，本院為進一步釐
      清上訴人間是否存在消費借貸契約，乃以：如果丙○○沒
      有生意失敗，你會不會認為買房屋的錢，就是丙○○向你
      借的錢，而要求設定系爭抵押權給你？詢問戊○○，詎戊
      ○○竟稱不知道等語，亦與常情有違，則戊○○主張支出
      前開款項時，與丙○○間有消費借貸之合意，即難採信。
    3.戊○○固另稱：因其與配偶無固定收入，故約定由丙○○
      支付前開購屋款之年息10% 作為其生活費用等語（見本院
      卷第3 頁），惟經本院詢問戊○○：有無與丙○○約定何
      時還錢？每個月還多少錢等節，戊○○則陳稱沒有約定還
      多少錢，只要跟丙○○說沒有錢吃飯，丙○○就會拿錢給
      她等語（見本院卷第43頁），亦見其前後陳述不一，難以
      採信。又縱認上訴人間確有前揭約定，亦可能為扶養費或
      其他費用之支付，尚難據此，遽認上訴人間成立消費借貸
      關係。
    4.又參酌戊○○主張：丙○○積欠伊之款項高達3, 042,109
      元，並提出借貸明細表為據（見原審卷第28頁）乙節，除
      核與土地及建物謄本登記擔保債權金額2,750,000 元不符
      外，有關借款金額多寡，復經戊○○於審理中陳稱：不知
      道等語（見本院卷第29、42頁），亦徵上訴人間有關成立
      消費借貸云云，確與常情悖離甚遠，難予採信。
    5.末按抵押權從屬於債權而存在，若債權不存在或確定不發
      生，則抵押權亦不能單獨成立。本件上訴人既無法證明設
      定系爭抵押權時，存在消費借貸債權關係，足徵系爭抵押
      權所擔保之債權不存在，揆諸前開意旨，被上訴人主張系
      爭抵押權之設定不成立，洵屬有據。
  (二)戊○○是否應塗銷系爭抵押權登記？
    1.按債務人怠於行使其權利時，債權人因保全債權，得以自
      己之名義，行使其權利。民法第242條前段定有明文。次
      按所有權人對於無權占有或侵奪其所有物者，得請求返還
      之。對於妨害其所有權者，得請求除去之。有妨害其所有
      權之虞者，得請求防止之。民法第767條亦有明文。
    2.經查，系爭抵押權為普通抵押權，所擔保者為96年11月12
      日之消費借貸債權2,750,000 元，為兩造所不爭執，已如
      前述，並有高雄市政府地政處前鎮地政事務所98年10月22
      日高市地鎮一字第0980010055號函附96年鎮專字第7489號
      申辦設定登記申請書在卷可憑（原審卷第66至73頁）。又
      系爭抵押權經本院審認因抵押債權不存在而不成立，但仍
      登記於系爭房地上，即屬妨害系爭房地所有權之行使，系
      爭房地所有人或其債權人自得訴請或代位訴請塗銷系爭抵
      押權設定登記。
    3.被上訴人對丙○○有前揭本金189,394元及利息996元、合
      計190,390元之債權，為丙○○之債權人乙節，已為上訴
      人所不爭執，足認被上訴人有保全其債權之必要。又丙○
      ○為系爭房地之所有權人，卻怠於行使其物上請求權，以
      除去系爭抵押權設定登記，揆諸前揭規定，被上訴人為保
      全其債權，代位丙○○行使民法第767條中段所有權妨害
      除去請求權，訴請戊○○塗銷系爭抵押權設定登記，即屬
      有據。
七、綜上所述，被上訴人請求確認系爭抵押權不存在，為有理由
    ；被上訴人依民法第242條規定代位丙○○行使民法第767條
    所有權妨害除去請求權，請求戊○○塗銷系爭抵押權設定登
    記，亦有理由，均應予准許。是原審為上訴人敗訴之判決，
    於法並無不合，上訴意旨指摘原判決不當，求予廢棄改判，
    為無理由，應予駁回。
八、本件事證已臻明確，兩造其餘攻擊防禦方法，核與判決結果
    無影響，爰不逐一論述，併此敘明。
九、據上論結，本件上訴為無理由，依民事訴訟法第463條、第
    436 條之1 第3 項、第449 條第1 項、第385 條第1 項、第
    78條、第85條第1 項前段，判決如主文。
中    華    民    國    99    年    7    月    20    日
                  民事第五庭    審判長法  官  李昭彥
                                      法  官  洪榮家
                                      法  官  蘇姿月
以上正本證明與原本無異。
不得上訴。
中    華    民    國    99    年    7     月    20    日
                                      書記官  林秀敏

司法院資訊處製作；財團法人民間司法改革基金會備份。
